【裁判字號】    96,上易,635
【裁判日期】    970204
【裁判案由】    塗銷所有權移轉登記等
【裁判全文】
臺灣高等法院民事判決                 96年度上易字第635號
    上  訴  人  甲○○
                            樓.
                乙○○
    被上訴人    丙○○
    訴訟代理人  張運才律師
上列當事人間請求塗銷所有權移轉登記等事件，上訴人對於中華
民國96年5月31日臺灣桃園地方法院95年度訴字第1780號第一審
判決提起上訴，經本院於97年1月22日言詞辯論終結，茲判決如
下：
    主  文
原判決關於撤銷上訴人間贈與及所有權移轉行為，並命上訴人塗
銷所有權移轉登記及負擔訴訟費用之部分廢棄。
上廢棄部分，被上訴人在第一審之訴駁回。
第一、二審訴訟費用由被上訴人負擔。
    事  實
甲、上訴人方面：上訴人乙○○未於言詞辯論期日到場，據其於
    準備程序中所為陳述，及上訴人甲○○之陳述略以：
一、聲明：
  (一)原判決不利上訴人部分廢棄。
  (二)上廢棄部分，被上訴人在第一審之訴駁回。
二、陳述：除與原判決記載相同者，茲予引用外，補稱略以：上
    訴人於民國95年5月18日所訂立，由上訴人乙○○以新台幣
    （以下同）220萬元之代價，向上訴人甲○○承購桃園縣中
    壢市○○段第526地號土地及其上建物即同市○○街150、
    150之6號6樓房屋（下稱系爭不動產）之買賣契約（下稱系
    爭買賣契約），其中120萬元價金由上訴人乙○○向農會貸
    款，代償上訴人甲○○向土地銀行之借款，另付100萬元而
    成立，並非通謀虛偽之意思表示。至甲○○之所以於原審陳
    述前後矛盾，乃因其子出車禍，精神不好，記不得時間所致
    。
三、證據：除援用原審所提出者外，補提土地房屋買賣契約書、
    網路申領電子謄本交易憑證、代書事務所代繳規費及服務費
    明細表、桃園縣稅捐稽徵處中壢分處95年契稅繳款書、土地
    建築改良物抵押權設定契約書、存摺、行照與汽車買賣合約
    書為證。
乙、被上訴人方面：
一、聲明：上訴駁回。
二、陳述：除與原判決記載相同者，茲予引用外，補稱略以：
    上訴人二人於原審就系爭買賣契約價金之支付所為陳述，顯
    然矛盾，上訴人乙○○亦無證據證明有支付價金之事實，堪
    認上訴人乙○○取得系爭不動產，確未向上訴人甲○○支付
    任何代價，是系爭不動產之移轉登記原因形式上雖為買賣，
    但實為贈與。上訴人甲○○除系爭不動產外，其他財產並不
    足以清償對被上訴人之債務，故其所為前開贈與行為及移轉
    所有權之行為，已害及被上訴人之債權，被上訴人自得依民
    法第244條第1項之規定聲請法院撤銷並命回復原狀。
三、證據：援用原審所提出之立證方法。
丙、本院依職權向桃園縣平鎮農會函詢該會對上訴人乙○○之放
    款及匯款資料。
    理  由
一、上訴人乙○○未於言詞辯論期日到場，核無民事訴訟法第38
    6條所列各款情形，爰依被上訴人之聲請，由其一造辯論而
    為判決。
二、被上訴人主張：上訴人甲○○積欠被上訴人75萬5千元及法
    定利息未為清償，經被上訴人另案起訴請求，由原審法院
    以95年度訴字第6號受理，詎上訴人甲○○竟於該另案於95
    年5月4日判決後之95年5月16日，將系爭不動產以「買賣」
    為原因移轉登記予上訴人乙○○，惟系爭買賣契約為上訴人
    間通謀虛偽訂立，實為無償之贈與行為，上訴人間所為前開
    贈與及移轉所有權行為，顯有害及被上訴人之債權，被上訴
    人自得依民法第244條第1項規定，請求撤銷之，並塗銷其所
    有權移轉登記等情，求為命：撤銷上訴人就系爭不動產於95
    年5月18日所為贈與契約（形式上為買賣）及所有權移轉契
    約，並命上訴人塗銷桃園縣中壢地政事務所95年壢登字第
    243510號就系爭不動產所為所有權移轉登記之判決（被上訴
    人逾前開範圍之請求，經原審駁回，被上訴人未據上訴，已
    告確定。）
    上訴人則以：上訴人乙○○確以220萬元之代價，向上訴人
    甲○○購買系爭不動產，並非通謀而為虛偽意思表示等語，
    資為抗辯。
三、兩造不爭執事項：
  (一)被上訴人與上訴人林桂春間另案履行契約事件，前經原審法
    院民事庭於95年5月4日以95年度訴字第6號判決上訴人林桂
    春應給付被上訴人75萬5千元，及自95年1月7日起至清償日
    止，按週年利率百分之五計算之利息，上訴人甲○○不服提
    起上訴，本院於95年9月6日以95年度上易字第545號判決駁
    回上訴確定。
  (二)系爭不動產原為上訴人甲○○所有，嗣於95年5月18日與上
    訴人乙○○訂立系爭買賣契約，同年5月25日向桃園縣中壢
    地政事務所申請辦理所有權移轉登記，經該事務所以95年壢
    登字第2343510號收件，於翌日完成登記。
  (三)上訴人乙○○於96年5月3日向桃園縣平鎮市農會借款120萬
    元，並將其中1,174,267元匯入上訴人甲○○於土地銀行中
    壢分行帳戶，代為清償上訴人甲○○向該銀行之借款。
四、就上訴人訂立系爭買賣契約是否為通謀虛偽意思表示言。按
    民法第87條第1項所謂通謀為虛偽意思表示，乃指表意人與
    相對人互相故意為非真意之表示而言，有無此事實存在，應
    以為意思表示時當事人主觀之意思狀況為準，裁判上固非不
    得依據外觀顯現之事實，作為判斷當事人於為意思表示時，
    確有互相故意為非真意表示之依據，然尚難僅依當事人事後
    就契約有無履行或如何履行，所為不一致陳述，遽認為意思
    表示係出於通謀虛偽。本件被上訴人主張系爭買賣契約為上
    訴人基於通謀虛偽意思表示而訂立，無非以系爭不動產登記
    謄本上，仍記載抵押之義務人及債務人為上訴人甲○○，並
    未塗銷抵押權設定登記，且上訴人乙○○並無支付價款之事
    實，而上訴人於原審就系爭買賣契約之價金如何給付，所為
    陳述顯然矛盾為論據。然不動產買賣契約當事人就買賣標的
    物原已設定之抵押權，如何處理，本得自由約定，非當然於
    標的物所有權移轉時即應塗銷，難以系爭不動產上原抵押義
    務人及債務人仍為上訴人甲○○，即認系爭買賣係基於通謀
    虛偽意思表示。又系爭買賣契約雖於前開另案訴訟原審法院
    判決後訂立，然法律並未禁止於訴訟中之不動產為買賣，上
    訴人乙○○仍可因系爭買賣契約而取得系爭不動產，非必有
    與上訴人甲○○為通謀虛偽意思表示之情事。至於原審審理
    時，上訴人就系爭買賣契約之價金為220萬元，由上訴人乙
    ○○為上訴人甲○○清償銀行貸款120萬元，其餘100萬元，
    於訂立系爭買賣契約時當場交付30萬元，所稱雖屬一致，但
    就其餘70萬元如何交付之細節，則有原判決所載不符情形，
    固有原審筆錄可參，然此僅為上訴人就系爭買賣契約訂立後
    履行經過，有不同陳述而已，尚難遽以認定上訴人間簽立系
    爭買賣契約之初，即出於通謀虛偽意思表示。何況上訴人乙
    ○○於95年5月18日訂立系爭買賣契約後，即於95年6月3日
    入監服刑，至96年3月20日始出獄（原審卷89頁），出獄後
    於96年5月3日申請貸款，並於96年5月16日匯款1,174,267元
    至上訴人甲○○於土地銀行中壢分行帳戶代償上訴人甲○○
    向該銀行之借款，亦如前述，其貸款過程並無明顯拖延情形
    ，苟其與上訴人甲○○間出於通謀虛偽意思表示，當不會自
    己貸款而代上訴人甲○○清償債務，被上訴人復不能提出其
    他證據以證明系爭買賣契約出於上訴人間通謀虛偽意思表示
    ，其主張系爭買賣契約為通謀虛偽意思表示，自非可採，應
    以上訴人抗辯系爭買賣契約為真實，較屬可信。
五、就被上訴人之請求有無理由言。被上訴人並無法證明系爭買
    賣契約為通謀虛偽意思表示，已如前述，則被上訴人主張上
    訴人通謀虛偽訂立系爭買賣契約，自非可採。何況被上訴人
    通謀虛偽意思表示之主張即令為真，上訴人通謀虛偽為買賣
    ，並非必然隱藏贈與，被上訴人並未證明通謀虛偽意思表示
    之內乃贈與行為，其主張上訴人甲○○基於與上訴人乙○○
    間之贈與契約，移轉系爭不動產所有權予上訴人乙○○，已
    害及其債權，應撤銷該贈與及所有權移轉行為，並塗銷所有
    權移轉登記，即無理由。
六、綜上所述，被上訴人依民法第244條規定，請求撤銷上訴人
    間於95年5月18日就系爭不動產所訂立之贈與契約（形式上
    為買賣）及於95年5月26日所為移轉所有權行為，並塗銷桃
    園縣中壢地政事務所95年壢登字第243510號所為所有權移轉
    登記，為無理由，不應准許。原審判決撤銷前開贈與及移轉
    所有權行為，並命上訴人為塗銷登記，自有未洽。上訴意旨
    指摘原判決此部分不當，求予廢棄改判，為有理由，應由本
    院予以廢棄改判，如主文第2項所示。
七、據上論結，本件上訴為有理由。依民事訴訟法第385條第1項
    、第450條、第78條，判決如主文。
中    華    民    國    97    年    2     月    4     日
                    民事第九庭
                        審判長法  官   黃熙嫣
                              法  官   陳玉完
                              法  官   呂太郎
正本係照原本作成。
如不服本判決，應於收受送達後20日內向本院提出上訴書狀，其
未表明上訴理由者，應於提出上訴後20日內向本院補提理由書狀
（均須按他造當事人之人數附繕本）上訴時應提出委任律師或具
有律師資格之人之委任狀；委任有律師資格者，另應附具律師資
格證書及釋明委任人與受任人有民事訴訟法第466條之1第1項但
書或第2項（詳附註）所定關係之釋明文書影本。
中    華    民    國    97    年    2     月    12    日
                              書記官   黃千鶴
附註：
民事訴訟法第466條之1（第1項、第2項）：
對於第二審判決上訴，上訴人應委任律師為訴訟代理人。但上訴
人或其他法定代理人具有律師資格者，不在此限。
上訴人之配偶、三親等內之血親、二親等內之姻親，或上訴人為
法人、中央或地方機關時，其所屬專任人員具有律師資格並經法
院認為適當者，亦得為第三審訴訟代理人。


司法院資訊處製作；財團法人民間司法改革基金會備份。
